最  高  行  政  法  院  判  決
108年度上字第1053號
上  訴  人  澎湖縣政府                                  
代  表  人  賴峰偉              
訴訟代理人  許興揮              
被 上訴 人  中國青年救國團

代  表  人  吳清基              
上列當事人間公職人員年資併社團專職人員年資計發退離給與處
理條例事件，上訴人對於中華民國108年9月10日高雄高等行政法
院108年度訴字第24號判決，提起上訴，本院判決如下：
    主  文
原判決除確定部分外廢棄，發回高雄高等行政法院。
    理  由
一、上訴人之退休公務人員吳一宏，前經銓敘部審定自民國96年
    1月16日退休生效，其自67年8月1日至80年4月25日，參加被
    上訴人（89年更名前為中國青年反共救國團）專職人員公教
    人員保險投保年資，計12年8個月25日（下稱系爭年資一）
    ，於退休時經銓敘部採認得辦理公保養老給付優惠存款（下
    稱優存）年資，並據以計算得辦理優存金額。另上訴人之公
    共車船管理處退休公務人員劉丁甲，前經銓敘部審定自95年
    2月15日退休生效，其自67年8月至69年6月，參加被上訴人
    專職人員公教人員保險投保年資，計1年11個月（與系爭年
    資一下合稱系爭年資），於退休時經銓敘部採認得辦理優存
    年資，並據以計算得辦理優存金額。嗣銓敘部依公職人員年
    資併社團專職人員年資計發退離給與處理條例（下稱社團年
    資處理條例）規定，分別以107年3月21日部退一字第107434
    4255號及107年3月31日部退一字第1074341037號函（下分別
    稱銓敘部107年3月21日函、107年3月31日函），扣除吳一宏
    及劉丁甲已採計投保之系爭年資後，重行核計2人優存金額
    ，並自107年5月12日起改依重行核計之優存金額計息。上訴
    人爰依社團年資處理條例第5條規定，及銓敘部107年3月21
    日函及107年3月31日函審定結果，以107年5月16日府人給字
    第10700299172號函（下稱原處分），命被上訴人返還吳一
    宏及劉丁甲自退休生效日至107年5月11日所溢領之退離給與
    分別為新臺幣（下同）1,456,839元及24,333元。被上訴人
    不服，循序提起本件行政訴訟，並聲明：⒈撤銷訴願決定及
    原處分。⒉上訴人應給付被上訴人1,481,172元，及自起訴狀
    繕本送達翌日起至清償日止按年息5%計算之利息。經高雄高
    等行政法院（下稱原審）108年度訴字第24號判決（下稱原
    判決）撤銷訴願決定及原處分，命上訴人應給付被上訴人1,
    481,172元，並駁回被上訴人其餘之訴。上訴人就原判決不
    利部分，提起上訴（被上訴人就原判決不利部分〈即原判決
    駁回被上訴人訴請給付利息部分〉，未提起上訴而告確定）
    。
二、被上訴人起訴之主張、上訴人於原審之答辯及聲明，均引用
    原判決所載。
三、原判決為上訴人不利之判決部分，係以：
  ㈠社團年資處理條例經106年5月10日總統令制定公布，自公布
    日施行，依中央法規標準法第13條規定，應自106年5月12日
    起生效。是社團年資處理條例第5條第1項前段所規定「1年
    內」，即核發機關應於107年5月11日前，以書面進行追繳，
    始為合法。再依社團年資處理條例第7條規定及其立法理由
    ，上述「1年內」之書面追繳期間，係屬該條例特別規定之
    時效期間，故逾此期間，其公法上之請求權即罹於時效而當
    然消滅。
  ㈡銓敘部107年3月21日函、107年3月31日函，扣除上訴人之退
    休公務人員吳一宏及劉丁甲已採計投保之系爭年資後，重行
    核計2人優存金額，並自107年5月12日起改依重行核計之優
    存金額計息。上訴人遂依社團年資處理條例第5條規定及銓
    敘部107年3月21日函、107年3月31日函審定結果，以原處分
    命被上訴人返還吳一宏及劉丁甲自退休生效日至107年5月11
    日所溢領之優存金額，分別為1,456,839元及24,333元（合
    計1,481,172元）。上訴人遲至107年5月16日始以原處分追
    繳，已逾社團年資處理條例第5條第1項第2款規定「1年內」
    （即107年5月11日之前）之時效期間，其公法上之請求權已
    罹於時效而當然消滅。原處分依法自有違誤，應予撤銷。訴
    願決定予以維持，亦有未洽。被上訴人訴請撤銷原處分及訴
    願決定，為有理由。又被上訴人繳付原處分之1,481,172元
    ，上訴人自屬無法律上之原因而受有此利益，被上訴人依公
    法上不當得利之法律關係請求上訴人返還1,481,172元之部
    分為有理由，應予准許等詞為據。
四、上訴意旨略以：
  ㈠本於公（政）務人員退休（職）銓敘法制以及實務運作之 一
    致性，依據法律體系解釋及社圑年資處理條例主管機關 銓
    敘部函釋之說明，可知社圑年資處理條例第5條所稱追繳退
    離給與之核發機關，應指「支給機關」。原判決認為社團年
    資處理條例第5條第2項規定追繳權責機關與同條例第4條之
    機關，皆為「核發機關」，完全未顧及公務員退休撫卹法律
    制度下，採取「審定」、「支給」兩階段，此等判斷違背公
    務人員退休撫卹案法制規定及實務運作規定，造成法律秩序
    衝突，亦違背體系解釋，甚且有悖於機關權限劃分最適功能
    之誡命，且侵害作為支給機關之地方自治團體所享有之財政
    高權，是原判決有違憲、違法而有判決適用法令不當之情，
    應予廢棄。
  ㈡社團年資處理條例第5條第1項所定1年期限，與消滅時效之立
    法體例未合，且亦未於立法理由詳述短期時效之理由，非屬
    短期消滅時效規定，而僅係督促核發機關儘速辦理追繳溢領
    退離給與之訓示規定。原判決逕認依據社團年資處理條例第
    7條規定，排除現行法律有關權利行使期間之規定，進而認
    定同條例第5條第1項規定「應由核發機關自本條例施行後一
    年内…返還之」，係公法上請求時效特別規定，顯然不顧社
    圑年資處理條例之體系、立法沿革及其目的，而有判決適用
    法律不當之違法。
  ㈢退步而言，社團年資處理條例第5條第1項規定之1年期間屬於
    時效規定，其時效起算點應自前階段核發機關重行核計完成
    開始起算，而非一概限定支給機關須於1年内完成追繳，是
    原判決就此主張罹逾時效，顯與公（政）務人員退休撫卹制
    度及時效起算制度有違，而有判決適用法律不當之違法。
五、本院查：
  ㈠社團年資處理條例第5條第1項：「依前條規定重行核計退離
    給與後，有溢領退離給與者，應由核發機關自本條例施行後
    1年內，依下列規定以書面處分令領受人或其經採認之社團
    專職年資所屬社團返還之：……。」之「1年」期間，其性質
    為特別規定之公法上請求權時效？或訓示規定？業經本院大
    法庭就該法律爭議，認上開規定「1年」並非消滅時效之規
    定，應解為係就促請作成處分之作業時間之訓示規定，作成
    本院110年度大字第1號裁定在案，此為本院統一之法律見解
    。從而，原判決以社團年資處理條例第5條第1項之「1年」
    期間，其性質為特別規定之公法上請求權時效，據此為不利
    上訴人之判決，自有判決適用法規不當之違法，上訴意旨執
    以指摘，為有理由。
  ㈡「行政法院應依職權調查事實關係，不受當事人主張之拘束
    。」「行政法院於撤銷訴訟，應依職權調查證據……」「行政
    法院為裁判時，應斟酌全辯論意旨及調查證據之結果，依論
    理法則及經驗法則判斷事實之真偽；……得心證之理由，應記
    明於判決。」為行政訴訟法第125條第1項、第133條、第189
    條所規定。行政訴訟之第一審屬事實審，而行政訴訟通常事
    件之第一審為高等行政法院，故關於行政訴訟通常事件之事
    實認定及證據調查事項，應由高等行政法院依職權查明為裁
    判基礎之事實關係，以作成實體裁判，並將得心證之理由記
    明於判決。如未盡職權調查義務，亦未說明理由，即有不適
    用行政訴訟法第125條第1項、第133條之應依職權調查規定
    之違法。
  ㈢經查，本件上訴人係依銓敘部107年3月21日函、107年3月31
    日函及社團年資處理條例第5條規定，以原處分令被上訴人
    返還吳一宏、劉丁甲自退休生效日起至107年5月11日止，溢
    領系爭年資之優存利息。查原處分所依憑之銓敘部107年3月
    21日函、107年3月31日函，係扣除系爭年資後，將銓敘部先
    前審定吳一宏、劉丁甲得辦理優存之優存金額予以變更，則
    吳一宏、劉丁甲應予扣除而不得採計辦理優存之投保年資，
    是否即為其等任職被上訴人之系爭年資無訛？另銓敘部107
    年4月3日函檢附「公保養老給付得辦理優惠存款金額計算單
    」，係依退休公務人員一次退休金與養老給付優惠存款辦法
    第2條、第3條規定計算得辦理優存之優存金額，與依第一階
    段、第二階段計算得辦理優存之優存金額，取最低者作為吳
    一宏得辦理優存之優存金額，上開計算過程及結果是否亦屬
    正確？原處分復係依銓敘部107年5月14日部退三字第107450
    1632號函檢送吳一宏、劉丁甲溢領優存金額相關資料而作成
    （見原處分說明三），上開資料已涉及銓敘部於該函說明二
    記載其業依臺灣銀行提供之歷年優存資料，彙整計算吳一宏
    、劉丁甲溢領之優存金額的正確性。惟查，原審就此尚未盡
    職權調查義務，而此影響上訴人據以計算吳一宏、劉丁甲溢
    領之優存利息（社團年資處理條例第2條第3款參照），而令
    被上訴人返還吳一宏、劉丁甲自退休生效日至107年5月11日
    止溢領之優存利息合計1,481,172元之原處分事實基礎，自
    有調查事實及證據之必要。
  ㈣綜上所述，原判決除確定部分外，既有上述違背法令情事，
    且影響判決結果，上訴意旨求予廢棄，即有理由。又因本件
    事實有由原審再為調查審認之必要，本院尚無從自為判決，
    爰將原判決除確定部分外廢棄，發回原審更為適法之裁判。
六、據上論結，本件上訴為有理由。依行政訴訟法第256條第1項
    、第260條第1項，判決如主文。
中　　華　　民　　國　　110 　年　　10　　月　　28　　日
                    最高行政法院第一庭
                        審判長法   官  侯  東  昇　
                              法   官　王  碧  芳
                              法   官　簡  慧  娟
                              法   官　蔡  紹  良
                              法   官　鍾  啟  煌
　　　　　　　　　　　　　　　　　　　　
以  上  正  本  證  明  與  原  本  無  異
中　　華　　民　　國　　110 　年　　10　　月　　28　　日
                              書 記 官 蔡  宜  婷